---
title: "Trabajo final de Estadística 2"
author: "Angélica Ruiz, Álvaro Javier y Edson Fernández"
date: "12/11/2021"
output: html_document
---

## Presentación: 

La pandemia del covid - 19 ha implicado distintos cambios en nuestra sociedad. Así, un cambio bastante notorio se ha dado en nuestra interacción con las nuevas tecnologías y los dispositivos electrónicos. Debido a las restricciones de movilidad por el contagio del virus las personas se vieron forzadas a permanecer en sus domicilios y el trabajo en gran medida, siempre que fuese posible, pasó a ser remoto o bajo la modalidad virtual. De esta manera, el aprendizaje también se vio afectado por la pandemia y las clases dejaron de ser presencial y pasaron a llevarse a cabo de manera virtual por casi dos años alrededor del mundo. 

De tal manera, hubo un sinfín de factores detrás del desempeño de las clases virtuales. Más aún, en un país como el nuestro, el Perú, desarrollar la actividad educativa, si bien ya era complicada bajo la modalidad presencial, bajo la modalidad virtual ha sido todo un desafío aún mayor. Por tanto, los desafíos fueron para ambos docentes y estudiantes. No obstante, para fines de este trabajo nuestro objeto de estudio será los docentes y su desempeño bajo la modalidad virtual.

Así, lo que nosotros buscamos es conocer qué factores condicionaron el desempeño de los docentes al momento de llevar a cabo las clases de manera remota y para ello haremos una selección de variables sometiéndolas al análisis estadístico para comprobar si las variables que nosotros proponemos efectivamente pueden explicar el desempeño de los docentes bajo la modalidad virtual o no. 

De esta manera, nosotros utilizaremos la siguiente data proveniente del Ministerio de Eduación (MINEDU): ENCUESTA NACIONAL A DOCENTES DE INSTITUCIONES EDUCATIVAS PÚBLICAS Y PRIVADAS para el año 2018, la cual se encuentra en el siguiente enlace:http://escale.minedu.gob.pe/uee/-/document_library_display/GMv7/view/5384052;jsessionid=ff1ed56f74280da111a2688e9de5 y nos concentraremos en la información de los casos registrada para los casos del Departamento de Lima y la provincia de Lima Metropolitana. Asimismo, nuestro trabajo toma como referencia el siguiente artículo: **"El rol del docente en la era digital"** (link: https://www.redalyc.org/jatsRepo/274/27447325008/html/index.html)

Los datos están organizados de la siguiente manera: 

<iframe iframe width="600" height="800"
src="https://docs.google.com/spreadsheets/d/1kLoKFaYSQ_7Z46dMuYFCBEaFsxnbB8oA6ljKPaHBBdA/edit?usp=sharing"></iframe>

## Trayendo la data: 

```{r}
library(rio)
```

```{r}
data=import("https://github.com/Edson-Fernandez-Begazo/Trabajo_grupal/blob/main/ENDO_2018.sav?raw=true")
```

## Limpieza y formateo de la data 

```{r}
library(dplyr)
```

```{r}
names(data)[96]= c("EDAD")
lima=filter(data, DEPTO=="LIMA")
```

```{r}
lima= select(lima, DEPTO, PVCIA, DIST, P108A_12,P108A_13,P108A_15,EDAD,P205A,P210A_6,P501_A,P601A_4,P604,P604A,P701C6,P702_1,P702_2,P703,P707_1,P707_2,P707_3,P707_4,P707_5,P707_6,P902A_4)
```

```{r}
lima$EDAD = as.numeric(lima$EDAD)
```

```{r}
lima$P205A = factor(lima$P205A, levels = c(1:15), labels = c("Matematica","Comunicación","Ciencias Naturales","Psicologia","Educacion Civica","Filosofia","Ciencias Sociales","Ingles","Arte"," ","Educacion Fisica","Religion","Computacion","Educacion para el trabajo","Otro"))
```

```{r}
lima$P210A_6 = ordered(lima$P210A_6, levels=c(0:5),labels= c("No hubo","Muy mala","Mala","Regular","Buena","Muy buena"))
```

```{r}
lima$P604 = factor(lima$P604, levels = c(1:2), labels = c("Si","No"))
```

```{r}
lima$P604A = factor(lima$P604A, levels = c(1:3), labels=c("Presencial","Virtual","Semipresencial"))
```

```{r}
lima$P701C6 = factor(lima$P701C6, levels = c(1:2), labels = c("Si","No"))
```

```{r}
lima$P702_1 = factor(lima$P702_1, levels = c(1:2), labels = c("Si","No"))
```

```{r}
lima$P702_2 = factor(lima$P702_2, levels = c(1:2), labels = c("Si","No"))
```

```{r}
lima=filter(lima, P703<4)
```

```{r}
lima$P703= factor(lima$P703, levels = c(1:3), labels = c("Es smartphone","No smartphone","No"))
```

```{r}
lima$P707_1 = ordered(lima$P707_1, levels= c(1:4),labels = c("Muy desacuerdo","Desacuerdo","De acuerdo","Muy acuerdo"))
```

```{r}
lima$P707_2 = ordered(lima$P707_2, levels= c(1:4),labels = c("Muy desacuerdo","Desacuerdo","De acuerdo","Muy acuerdo"))
```

```{r}
lima$P707_3 = ordered(lima$P707_3, levels= c(1:4),labels = c("Muy desacuerdo","Desacuerdo","De acuerdo","Muy acuerdo"))
```

```{r}
lima$P707_4 = ordered(lima$P707_4, levels= c(1:4),labels = c("Muy desacuerdo","Desacuerdo","De acuerdo","Muy acuerdo"))
```

```{r}
lima$P707_5 = ordered(lima$P707_5, levels= c(1:4),labels = c("Muy desacuerdo","Desacuerdo","De acuerdo","Muy acuerdo"))
```

```{r}
lima$P707_6 = ordered(lima$P707_6, levels= c(1:4),labels = c("Muy desacuerdo","Desacuerdo","De acuerdo","Muy acuerdo"))
```

```{r}
lima$P902A_4= factor(lima$P902A_4, levels= c(1:8), labels = c("Infraestructura","Material educativo","Acceso a material","Acceso a tecnología","Buen clima laboral","Tiempo de reflexion","Asesoria","Otro"))
```

```{r}
names(lima)= c("departamento","provincia","distrito","computadora","telefono","internet","edad","especialidad","conocimientoTIC","ingreso","cursos_virtuales","capacitacionTIC","modcapacitTIC","mensajeriaW","PeruEduca","webMINSA","celular","opinionTIC1","opinionTIC2","opinionTIC3","opinionTIC4","opinionTIC5","opinionTIC6","pedagogTIC")
```

```{r}
Lima_educa = na.omit(lima)
rm(lima)
```

## ANEXO 1: Análisis Factorial 

## ANEXO 2: Análisis de conglomerados o análisis cluster 

Ojo: 1 = Sí y 2 = No.

 * Sin modificación 

```{r}
boxplot(Lima_educa[,c(4,5,6)],horizontal=T,las=2,cex.axis=0.3)
```

 * Tipificado 
 
```{r}
boxplot(scale(Lima_educa[,c(4,5,6)]),horizontal=T,las=2,cex.axis=0.3)
```

 * Suavizado logarítmicamente:
 
```{r}
boxplot(log(Lima_educa[,c(4,5,6)]),horizontal=T,las=2,cex.axis=0.3)
```

Nos quedamos con el tipificado 

```{r}
Lima_educa[,c(4,5,6)] = scale(Lima_educa[,c(4,5,6)])
```

```{r}
library(cluster)
```

```{r}
set.seed(123)
g.dist = daisy(Lima_educa[,c(4,5,6)], metric="gower")
```

```{r}
library(factoextra)
```


## ANEXO 3: REGRESIÓN 


## Link repositorio github con el código RMD y la METADATA: "https://github.com/Edson-Fernandez-Begazo/Trabajo_grupal"
